【裁判字號】    97,訴,131
【裁判日期】    970521
【裁判案由】    租佃爭議
【裁判全文】
臺灣臺南地方法院民事判決               97年度訴字第131號
原      告  乙○○
            丙○○
被      告  丁○○
訴訟代理人  戊○○
上列當事人間租佃爭議事件，本院於民國97年5月7日言詞辯論終
結，判決如下：
    主      文
被告應將坐落台南縣仁德鄉○○段318地號、地目田、面積5315
平方公尺及同地段375地號、地目田、面積6403平方公尺之土地
返還原告。
訴訟費用由被告負擔。
    事實及理由
一、按出租人與承租人間因耕地租佃發生爭議時，應由當地鄉（
    鎮、市、區）公所耕地租佃委員會調解；調解不成立者，應
    由直轄市或縣（市）政府耕地租佃委員會調處；不服調處者
    ，由直轄市或縣（市）政府耕地租佃委員會移送該管司法機
    關，司法機關應即迅予處理。前項爭議案件非經調解、調處
    ，不得起訴。耕地三七五減租條例第26條第1項、第2項前段
    定有明文。經查：兩造就原告所有坐落台南縣仁德鄉○○段
    318地號地目田、面積5315平方公尺及同地段375地號、地目
    田、面積6403平方公尺2筆土地 （以下簡稱合併系爭耕地）
    之耕地租佃爭議事件，經原告向台南縣仁德鄉公所耕地租佃
    委員會調解及台南縣政府耕地租佃委員會調處，均調解不成
    立後，乃由台南縣政府於97年1月18日以府地籍字第0970016
    879號函移送本院， 有卷附相關調解、調處程序筆錄可憑，
    是本件起訴程序核無違誤，合先敘明。
二、本件原告起訴主張：原告所有系爭耕地與被告定有耕地三七
    五租約（租約字號：仁德字第4095號，以下簡稱系爭租約）
    ，而系爭耕地之承租人即被告未經出租人即原告之同意，將
    原約定為耕作使用之系爭耕地，擅自變更作養殖使用，違反
    耕地三七五減租條例第16條第1項規定， 系爭租約應屬無效
    ，被告自應將系爭耕地返還原告。 又被告於96年9月14日函
    覆臺南縣仁德鄉公所之文件時陳稱，被告係於65年間經原系
    爭耕地之土地所有權人口頭同意變更漁塭養殖使用，後於97
    年1月14日在台南縣政府耕地租佃委員會調處時， 改稱經系
    爭耕地所有權人即原告之母親口頭同意變更為漁塭用途，說
    詞反覆，自相矛盾。而由土地登記謄本可確認，系爭耕地原
    所有權人為原告之父親， 原告係於42年4月11日繼承取得系
    爭耕地，原告為出租人，未曾同意承租人之被告變更系爭耕
    地之用途。另原告之母親並非系爭耕地之所有權人，亦非出
    租人，並無同意承租人變更系爭耕地用途之事實，更無同意
    之權利，被告所辯，純係編撰之詞。另原告對承租人擅自變
    更系爭耕地用途乙情，於發現後曾多次發存證信函要求被告
    回復原狀及說明，惟被告均置之不理。爰本於租賃物返還請
    求權及民法第767條所有權人之物上請求權， 請求被告返還
    系爭耕地等語，並聲明求為判決如主文第1項所示。
二、被告則以：系爭耕地向來均係由原告母親收租金，被告因耕
    作沒得收成，有告訴原告母親要挖池子養殖，先是養鴨，後
    來養魚，挖成魚塭已經30幾年，養魚已經10幾年了。況系爭
    耕地係65年間即經原告之母親同意，承租人才挖掘為養殖漁
    塭使用，當時系爭耕地出租之事均由原告之母親在處理，原
    告只是出租名義人而已，租金都是原告母親來收，原告母親
    既同意改為魚塭養殖之用，應認原告母親有代理權，至少亦
    構成表見代理，原告應負授權人之責任。被告於調處時之並
    無反覆、矛盾；又依最高法院70年度台上字第3307號判決亦
    認「再查被上訴人馬松根以系爭耕地之一部搭建雞舍，作為
    養雞之用，有如前述， 依土地法第106條規定，耕地租賃包
    括漁牧，則被上訴人雖將系爭耕地之一部，變更為畜牧之用
    ，仍不失為自認耕作……至被上訴人變更使用方法，尚非法
    定租約終止之原因，上訴人亦不得據以終止租約，請求收回
    系爭土地。」，因此，本件被告將系爭耕地之一部作為養殖
    之用，仍不失為自任耕作。原告不得收回系爭耕地，而根據
    68年9月12日林務局農林航空測量所航照圖所示， 魚塭當時
    即已存在，且被告並未積欠系爭耕地之租金等語，資為抗辯
    ，並聲明求為判決駁回原告之訴。
三、得心證之理由：
（一）原告主張所有之系爭耕地與被告定有系爭租約，原約定為
      耕作種植使用， 並於系爭租約第1條有關租用土地標示及
      租額約定「……正產物收獲量（台斤）稻穀、甘藷……。
      」、第4條有關應納地租約定 「……二繳納期間：每季農
      作物收成後一個月內」，嗣承租人將系爭耕地變更用途作
      養殖漁塭使用等情， 為被告所不爭執，並有土地登記第2
      類謄本2份、地籍圖謄本2份、 現場照片3幀、土地建物查
      詢資料及台南縣私有耕地租約1份附卷可稽， 堪信原告此
      部分主張為真實。
（二）本件原告主張被告未經原告同意，擅自將系爭耕地變更用
      途作為養殖漁塭使用，違反耕地三七五減租條例第16條第
      1項之不自任耕作之規定等情； 為被告所否認，並以原告
      母親過世前均係原告母親在收租金，被告認原告母親有權
      決定，乃於65、66年間經原告母親同意後，才挖掘為養殖
      漁塭使用云云置辯；但原告復主張其母親過世前即交待要
      注意系爭耕地是否被挖為漁塭使用，如被改為漁塭就不可
      以收租金，原告母親並未同意被告將系爭耕地挖掘為養殖
      漁塭使用等語。查：
    1.證人甲○○證稱「我的耕地與被告緊鄰（指與系爭耕地緊
      鄰），我是耕作地瓜，他們挖魚塭之後沒有通路，要我賣
      地給他們大約三、四分，約有一、二十幾年，所以他們才
      有通路。當時耕作沒賺錢，所以才轉作魚塭，我知道被告
      種植地是別人的，被告有跟我說地主有同意作魚塭他才來
      跟我買地，是被告跟我說，我並沒有直接聽到地主過來收
      租金的人過來說什麼，是被告跟我提到收租金的人同意他
      們挖漁塭，被告他們才來跟我買地」等語 （見本院97年4
      月9日言詞辯論筆錄）， 則證人既係聽被告陳述，並未親
      見親聞，其證詞自難採信。
    2.原告主張其母親於78年間過世前交待要注意系爭耕地是否
      被挖為漁塭，如被改為漁塭就不可以收租金，核與被告自
      承「…好像自78、79年後他們就沒有收租金了」之情節相
      符。則被告抗辯原告母親曾同意被告將系爭耕地挖為漁塭
      使用，觀原告自其母親過世後即未再收取系爭耕地之租金
      觀之，被告抗辯原告母親曾同意云云，尚難採信。
    3.系爭耕地於42年4月11日即由原告繼承取得，並於50年4月
      4日與被告訂立系爭租約， 有土地登記第2類謄本3份及台
      南縣私有耕地租約1份附卷足稽； 又原告乙○○、丙○○
      二人曾分別於82年6月14日、86年10月13日及88年4月22日
      寄發存證信函與被告，就系爭耕地請被告停止變更為養殖
      使用，並回復耕地原狀，且拒收被告之租金，嗣經被告提
      存於臺灣高雄地方法院等情，有存證信函附卷可據，復經
      本院依調閱高雄地方法院提存書卷查明屬實。則由前揭情
      節觀之，亦難認定原告曾同意被告變更系爭耕地之用途為
      漁塭。
    4.當事人主張於己有利之事實者，就其事實有舉證之責任，
      民事訴訟法第二百七十七條定有明文。綜上所述，被告並
      無法舉證證明原告母親或原告本人曾同意系爭耕地變更為
      漁塭使用之有利於己之抗辯，則原告主張並未同意被告將
      系爭耕地變更為漁塭養殖使用乙節，為可採信。
（三）次按承租人應自任耕作，並不得將耕地全部或一部轉租於
      他人。承租人違反前項規定時，原訂租約無效，得由出租
      人收回自行耕種或另行出租。耕地三七五減租條例第16條
      第1項、第2項定有明文。 又按耕地三七五減租條例第1條
      所謂耕地之租佃， 即土地法106條所稱之耕地租用，係指
      以自任耕作為目的，約定支付地租，使用他人之農地者而
      言。故耕地租賃，承租人應以耕地供耕作之用。如承租人
      變更耕作之使用目的，改充耕作以外之使用，即屬不自任
      耕作。所稱耕作，依土地法第106條第2項之規定，雖包括
      漁牧，但此乃謂自始即約定租用他人之土地而為漁牧，亦
      屬於耕地租用而已，非謂凡屬耕地租用，即可任意變更農
      地原有性質而為漁牧使用。故原為栽培農作物之耕地租佃
      契約，承租人未經出租人同意，逕將農地變更為漁牧之用
      ，並興建設施，致變更農地原有性質，自屬違反耕地租佃
      契約，不自任耕作，最高法院85年度台上字第1227號、87
      年度台上字第592號、87年度台再字第52號判決參照。 又
      按所謂原定租約無效，係指同一租約無效，或同一租約內
      租賃多筆耕地，僅對其中一筆或數筆不自任耕作，該租約
      全部均歸無效，最高法院81年度台上字第2180號判決參照
      。本件被告既不能證明系爭耕地由原約定之耕作種植使用
      變更用途為漁塭養殖使用，業經出租人即原告之同意，已
      如前述，依前揭最高法院判決意旨，被告即屬不自任耕作
      ，則本件系爭租約自應全部均歸無效。
（四）又按耕地三七五減租條例第16條第2項 所謂原訂租約無效
      ，係指承租人違反前項所定不自任耕作或轉租之限制時，
      原訂租約無待於終止，當然向後失其效力，租賃關係因而
      歸於消滅而言。非謂租賃關係自始不存在。故出租人應有
      租賃物返還請求權，此觀諸同條項後段：『得由出租人收
      回自行耕種或另行出租』之規定自明（最高法院80年台再
      字第15號判例參照）。再按被上訴人起訴伊始，即依履行
      系爭合約及不當得利之法律關係，請求上訴人為上開給付
      ，其訴訟標的雖有數項，惟其僅有單一之聲明，法院於此
      重疊的訴之合併，若認其中一項請求為有理由，即可為被
      上訴人勝訴之判決，就他項標的之競合請求無須更為審判
      （最高法院90年度台上字第1610號判決意旨參照）。本件
      被告承租系爭耕地因違反應自任耕作之規定而無效，已詳
      如前述，揆諸前揭最高法院80年台再字第15號判例意旨，
      依耕地三七五減租條例第16條第2項規定 所謂原訂租約無
      效，租賃關係因而歸於消滅，非謂租賃關係自始不存在。
      是出租人之原告應有租賃物返還請求權，則原告自得據以
      請求被告返還系爭耕地。
（五）結論：原告基於租賃物返還請求權請求被告將系爭耕地返
      還原告，為有理由，應予准許。
五、兩造其餘之攻擊或防禦方法及未經援用之證據，經本院斟酌
    後，認為均不足影響本判決之結果，自無逐一詳予論駁之必
    要，併此敘明。
六、結論：原告之訴，為有理由，依民事訴訟法第78條，判決如
    主文。
中    華    民    國    97    年    5     月    21    日
                        臺灣臺南地方法院民事第二庭
                                法  官  王 獻 楠
上為正本，係照原本作成。
如不服本判決，應於本判決送達後20日內提出上訴狀（須按他造
當事人之人數附繕本）。
中    華    民    國    97    年    5     月    21    日
                                書記官  李 靜 怡


司法院資訊處製作；財團法人民間司法改革基金會備份。
